ACORDAO-COMPLETO-2341489

ACÓRDÃO 6182/2019 ATA 26/2019 - SEGUNDA CÂMARA

VISTOS, relatados e discutidos estes embargos de declaração interpostos por Sérgio Leão, Fernando Arthur Moreira Dias e Anilton França Lima Júnior, contra o Acórdão 5123/2018-TCU-Segunda Câmara, por meio do qual o Tribunal decidiu não conhecer das peças 174,181 e 188 dos autos como agravo, por não preencherem os requisitos de admissibilidade previstos no art. 289 do Regimento Interno do TCU, dada a impossibilidade jurídica de ser interposto esse recurso em face dos despachos atacados, 
ACORDAM os Ministros do Tribunal de Contas da União, reunidos em Sessão da Segunda Câmara, diante das razões expostas pelo Relator e com fundamento nos arts. 32, inciso II, e 34 da Lei 8.443/1992, em:
9.1. conhecer dos embargos de declaração para, no mérito, rejeitá-los;
9.2.  notificar o embargante e o interessado.

Embargos de declaração opostos contra deliberação do Tribunal que decidiu por não conhecer das peças dos autos como agravo, por não preencherem os requisitos de admissibilidade.

Segunda Câmara

Superintendência Regional do DNIT no Estado do Tocantins - DNIT/TO.

3. Interessados/Responsáveis/Recorrentes:
3.1. Interessado: Superintendência Regional do DNIT no Estado do Tocantins - DNIT/TO (04.892.707/0009-68).
3.2. Responsáveis: Adelmo Vendramini Campos (XXX.965.321-XX); Anilton França Lima Júnior (XXX.560.761-XX); Ataíde de Oliveira (XXX.528.506-XX); Cmt Engenharia Eireli (17.194.077/0001-42); Dinacir Severino Ferreira (XXX.080.811-XX); Egesa Engenharia S.A. (17.186.461/0001-01); Fernando Arthur Moreira Dias (XXX.225.636-XX); Hideraldo Luiz Caron (XXX.497.930-XX); Jose Edimar Brito Miranda (XXX.030.161-XX); Luis Munhoz Prosel Junior (XXX.516.676-XX); Manoel José Pedreira (XXX.815.681-XX); Mizael Cavalcante Filho (XXX.063.381-XX); Murilo Arantes Oliveira (XXX.286.316-XX); Ronaldo de Freitas Silva (XXX.874.876-XX); Sergio Leao (XXX.694.921-XX); Via Engenharia S. A. (00.584.755/0001-80).
3.3. Recorrentes: Sergio Leao (XXX.694.921-XX); Fernando Arthur Moreira Dias (XXX.225.636-XX); Anilton França Lima Júnior (XXX.560.761-XX).

13.1. Ministros presentes: Ana Arraes (Presidente), Augusto Nardes (Relator) e Raimundo Carreiro.
13.2. Ministro-Substituto convocado: Augusto Sherman Cavalcanti.
13.3. Ministros-Substitutos presentes: Marcos Bemquerer Costa e André Luís de Carvalho.

Egesa Engenharia S.A

Luís Munhoz Prosel Junior

AUGUSTO NARDES

Ministro Augusto Nardes.

Trata-se de embargos de declaração interpostos por Sérgio Leão, Fernando Arthur Moreira Dias e Anilton França Lima Júnior, contra o Acórdão 5123/2018-TCU-Segunda Câmara, por meio do qual o Tribunal decidiu não conhecer das peças 174,181 e 188 dos autos como agravo, por não preencherem os requisitos de admissibilidade previstos no art. 289 do Regimento Interno do TCU, dada a impossibilidade jurídica de ser interposto esse recurso em face dos despachos atacados.
2.	Segundo os embargantes, preliminarmente, a peça recursal tem como objetivo precípuo resguardar o direito ao contraditório e à ampla defesa, bem como elucidar as causas denegatórias apresentadas no decisum, visto que existem contradições e obscuridades a serem sanadas.
3.	A seguir, reproduzo parte essencial da peça recursal:
"Considera-se que os Embargantes receberam a citação do TCU por supostas irregularidades apontadas no âmbito destes autos para apresentar alegações de defesa e/ou recolher recursos aos cofres do Tesouro, a partir de instrução e pronunciamentos efetuados no âmbito da Secretaria de Controle Externo no Tocantins - SECEX/TO (peças processuais 94-95-96) , lastreados em delegação de competência conferida por força do inciso VII, do art. 1 1 , da Portaria-GAB-NA nº 1/2015, ou seja, agindo como se o próprio Ministro Relator fosse.
Quando da apresentação daqueles Agravos, pediu-se seu acolhimento para que fosse alterada a relatoria do presente processo e que fossem anulados os atos praticados até o momento, visto que carecem de legitimidade, pois o Exmo. Ministro Relator não deveria estar presidindo este processo, visto que o processo fora cadastrado com a indicação errônea do Relator (Exmo. Sr. Ministro Augusto Nardes) .
A principal alegação lastreou-se no fato de o processo surgira a partir do Acórdão 23/2011-TCU-Plenário, da relatoria do Ministro Valmir Campelo (TC 019.82412009-4) , que determinou, entre outros comandos, a instauração da atual tomada de contas especial, estando, portanto, o Exmo. Sr. Ministro Bruno Dantas (que substituíra aquele Ministro) prevento em relação aos presentes autos.
A primeira contradição apontada baseia-se, exatamente neste fato, quando, considerou que o Ministro Augusto Nardes, nos termos do art. 152 do Regimento Interno do RI/TCU, em janeiro de 2015, o presidente anterior (Ministro Augusto Nardes - biênio 201312014) assumiu a lista do ministro que o sucedeu (Ministro Aroldo Cedraz - biênio 201512016) .
Da mesma forma, neste caso, o Ministro Bruno Dantas assumiu a lista do Ministro Valmir Campelo, aposentado.
Outro ponto, a ser tratado, desta feita, como obscuridade, diz respeito ao fato de que o Ministro Bruno Dantas (Valmir Campelo) seria prevento em relação a este processo, por força, também, do RI/TCU. De fato, tanto a jurisprudência, como os normativos do TCU dão razão a esta tese.
Apesar das informações constantes do Acórdão, referentes a distribuição de processos no âmbito do TCU, que a partir de 1993, as unidades jurisdicionadas passaram a ser agrupadas em listas sorteadas entre relatores, a figura do relator prevento está presente principalmente, na Resolução TCU de número 259/2014, que estabelece procedimentos para a constituição, organização e tramitação de processos e documentos relativos à área de controle externo.
Em seu artigo 41 expressa literalmente que, quando for determinada a conversão de processo em tomada de contas especial (TCE) , a unidade técnica responsável pela instrução da TCE deverá autuar processo específico para esse fim, ao qual será apensado o processo originador, sendo que 'o relator do processo originador ou seu sucessor ficará prevento em relação ao processo de TCE'.
O intuito desse comando, com certeza, é que não existam processos que tratam da mesma matéria sendo relatados em separado, por ministros relatores distintos. No presente caso, o relator do processo originador, TC 019.82412009-4, do qual surgiu o Acórdão 23/2011-TCU-Plenário, é de relatoria do Ministro Bruno Dantas.
Outro fato trazido no Acórdão recorrido onde se verifica contradição, remete à consideração de que a redistribuição de processos é feita no seu cadastramento no Tribunal, dentro da LUJ organizada a partir de órgãos vinculadores e unidades de federação, que agregam as unidades jurisdicionadas a partir de sua relação de vinculação organizacional, sendo que o presente processo de tomada de contas especial foi autuado 07/10/2016, quando o Ministério do Transportes integrava a lista de unidades jurisdicionadas n° 8, de responsabilidade do Ministro Aroldo Cedraz (depois Ministro Augusto Nardes) .
Fato é, porém, que o cadastramento do processo foi feito com erro, como é requerido pela RESOLUÇÃO-TCU N° 175, de 25 de maio de 2005, que dispõe sobre normas atinentes à distribuição de processos a ministros e auditores no âmbito do Tribunal de Contas da União que, em seu artigo 18, determina que para distribuição de processos concernentes a recurso federais repassados por força de lei ou mediante convênio, acordo, ajuste, contrato de repasse ou outros instrumentos congêneres, os órgãos e entidades dos Estados, do Distrito Federal e dos Municípios equiparam-se às unidades jurisdicionadas e serão incluídos nas listas de que trata o artigo 5º.
Ou seja, quando a Secretaria de Controle Externo cadastrou o processo, teria cometido o erro de indicar como unidade jurisdicionada o Ministério dos Transportes, quando na verdade deveria ser o Governo do Estado do Tocantins, parte Convenente da apuração realizada no TCE, que não pertence à lista de unidades jurisdicionadas de nº 8. Concluindo-se que não seria relatoria do Ministro Augusto Nardes.
Por fim, pretende-se que seja sanada contradição com a jurisprudência firmemente consolidada nessa Corte de Contas, quando ocorreu o não conhecimento dos documentos apresentados como Agravo, considerando que a espécie recursal está contemplada no art. 289 do RI/TCU, sendo cabível em face de despacho que seja desfavorável à parte. Nesse caso, o simples fato de ser incluído em processo do TCU já representa um grande prejuízo a qualquer cidadão de bem, como foi o caso.
É de notar-se que, por exemplo, no Acórdão 1350/2018-TCU-Plenário - Relator Augusto Sherman - Processo 034.93512015-0, afirma-se categoricamente o contrário das considerações efetuadas na negativa de acatamento do Agravo: 'No caso presente, não foi proferido nenhum acórdão e sim um despacho monocrático do Ministro-Relator. Tal situação ensejaria de plano o não conhecimento do recurso, pois os responsáveis teriam interposto a espécie de recurso imprópria, pois, segundo o RI/TCU, a espécie que se aplicaria ao caso seria o agravo, conforme preceituado no art. 289 que dispõe que 'de despacho decisório do Presidente do Tribunal, de Presidente de Câmara ou do Relator, desfavorável à parte, e da medida cautelar adotada com fundamento no art. 276 cabe agravo. ( ... ) 20. A aplicação do recurso de agravo para decisões monocráticas é indiscutível'."
É o relatório.

8.1. Aline Ranielle Oliveira de Sousa Lima (4458/OAB-TO), representando Adelmo Vendramini Campos, Ronaldo de Freitas Silva, Fernando Arthur Moreira Dias, Sergio Leao, Jose Edimar Brito Miranda, Anilton França Lima Júnior e Mizael Cavalcante Filho;  
8.2. André Puppin Macedo (12004/OAB-DF) e outros, representando Via Engenharia S. A.; 
8.3. Jorge Ulisses Jacoby Fernandes (6.546/OAB-DF) e outros, representando CMT Engenharia Eireli.  
8.4. Bruno Saraiva Duarte (107.829/OAB-MG) e outros, representando Egesa Engenharia S. A.  
8.5. Stéfany Cristina da Silva (6019/OAB-TO), representando Dinacir Severino Ferreira e Manoel José Pedreira;  
8.6. Paulo Aristóteles Amador de Sousa, representando Superintendência Regional do Dnit no Estado do Tocantins - DNIT/TO.  
8.7. Bruno Silva Campos (17509/OAB-DF) e outros, representando Luis Munhoz Prosel Junior.

Não atuou.

TOMADA DE CONTAS ESPECIAL INSTAURADA PELO DNIT EM CUMPRIMENTO AO ACÓRDÃO 23/2011-TCU-PLENÁRIO. INDEFERIMENTO DE PLEITO PARA SUSPENSÃO DO PROCESSO. CITAÇÃO. AGRAVOS CONTRA DECISÃO DE DISTRIBUIÇÃO DOS AUTOS AO RELATOR E AUTORIZAÇÃO DE CITAÇÃO. NÃO CONHECIMENTO. NÃO PREENCHIMENTO DOS REQUISITOS DE ADMISSIBILIDADE E IMPOSSIBILIDADE JURÍDICA DE RECURSO EM FACE DOS DESPACHOS ATACADOS. EMBARGOS DE DECLARAÇÃO. CONHECIMENTO E REJEIÇÃO.

TOMADA DE CONTAS ESPECIAL (TCE)

não atuou.

Trago ao colegiado embargos de declaração interpostos por Sérgio Leão, Fernando Arthur Moreira Dias e Anilton França Lima Júnior, em peça única subscrita pelo mesmo procurador, contra o Acórdão 5123/2018-TCU-Segunda Câmara, por meio do qual o Tribunal decidiu por não conhecer das peças 174,181 e 188 dos autos como agravo, por não preencherem os requisitos de admissibilidade previstos no art. 289 do Regimento Interno do TCU, dada a impossibilidade jurídica de ser interposto esse recurso em face dos despachos atacados.
2.	O recurso merece ser conhecido porque atendidos os pressupostos de admissibilidade aplicáveis à espécie.
3.	Cuidam os autos de Tomada de Contas Especial (TCE) instaurada pelo Departamento Nacional de Infraestrutura de Transportes (DNIT) , atendendo a comando fixado no subitem 9.1 do Acórdão 23/2011-TCU-Plenário, o qual determinou à autarquia federal "que, se ainda não o fez, providencie a imediata instauração de processo de tomada de contas especial para apuração dos débitos decorrentes dos Contratos nº s 020/2002, 021/2002 e 023/2002, celebrados pelo Governo do Estado do Tocantins para a execução das obras de construção da BR-010, trecho divisa TO/MA - Aparecida do Rio Negro, a conta de recursos federais repassados por força do já denunciado Convênio TT-223/2003-00 (Nº SIAFI 494.101) , fixando o prazo máximo de 180 (cento e oitenta dias) para conclusão do procedimento e remessa do processo ao Tribunal, para exame e julgamento".
4.	A decisão embargada, como disse, não conheceu dos agravos interpostos pelos ora embargantes, em petições nas quais se insurgiam contra a decisão de distribuição do feito ao I. Relator, Ministro Aroldo Cedraz, posteriormente transferida à minha relatoria, por força do art. 152 do Regimento Interno do TCU, bem como contra o despacho que autorizou a citação, proferido pelo Secretaria da Secex/TO, em sede de delegação de competência conferida por força do inciso VII, do art. 1º da Portaria-GAB-AN nº 1/2015. 
5.	Desta feita, os embargantes apontam como contradição e obscuridade o fato de o Tribunal ter atribuído ao Ministro Aroldo Cedraz a relatoria deste feito, quando deveria ter sido atribuída ao Ministro Bruno Dantas, uma vez que o processo surgira a partir do Acórdão 23/2011-TCU-Plenário, da relatoria do Ministro Valmir Campelo (TC-Processo 019.824/2009-4) , que determinou, entre outros comandos, a instauração da atual tomada de contas especial, estando, portanto, o Exmo. Sr. Ministro Bruno Dantas (que substituíra aquele Ministro) prevento em relação aos presentes autos.
6.	Apontam, a título de obscuridade, o fato de que, apesar das informações constantes do Acórdão do acórdão embargado a título de considerandos referentes a distribuição de processos no âmbito do TCU, a partir de 1993 as unidades jurisdicionadas passaram a ser agrupadas em listas sorteadas entre relatores e a figura do relator prevento está presente principalmente na Resolução-TCU nº 259/2014, que estabelece procedimentos para a constituição, organização e tramitação de processos e documentos relativos à área de controle externo.
7.	Alegam que, referida resolução, em seu artigo 41, expressa literalmente que, quando for determinada a conversão de processo em tomada de contas especial (TCE) , a unidade técnica responsável pela instrução da TCE deverá autuar processo específico para esse fim, ao qual será apensado o processo originador, sendo que "o relator do processo originador ou seu sucessor ficará prevento em relação ao processo de TCE".
8.	Ainda a título de contradição, indicam que a distribuição do processo é feita no Tribunal por ocasião do seu cadastramento, dentro da LUJ organizada a partir dos órgãos vinculadores e unidades da federação, o que teria determinado a relatoria deste feito para o Ministro Aroldo Cedraz, posteriormente transferida para o Ministro Augusto Nardes, entretanto o cadastramento do processo teria sido realizado com erro pela unidade técnica, que indicou como unidade jurisdicionada o Ministério do Transporte, quando na verdade deveria ter sido indicado o Governo do Estado do Tocantins, parte Convenente da apuração realizada na TCE, que não pertence à lista de unidades jurisdicionadas de nº 8.
8. Por fim, "pretende-se que seja sanada contradição com a jurisprudência firmemente consolidada nessa Corte de Contas, quando ocorreu o não conhecimento dos documentos apresentados como Agravo, considerando que a espécie recursal está contemplada no art. 289 do RI/TCU, sendo cabível em face de despacho que seja desfavorável à parte. Nesse caso, o simples fato de ser incluído em processo do TCU já representa um grande prejuízo a qualquer cidadão de bem, como foi o caso".
***
9.	Feita essa breve contextualização, passo ao exame do mérito.
10.	Antes porém, no que respeita às preliminares de mérito, bem assim ao caráter pedagógico que deve ser conferido às deliberações deste Tribunal de Contas, registro que os embargos de declaração são, em regra, recurso integrativo, objetivando extirpar da decisão embargada, além da obscuridade e contradição, a omissão. Do mesmo modo, o entendimento doutrinário e jurisprudencial sobre a matéria é o de que tais espécies de falhas são aquelas decorrentes do próprio julgado e que prejudicam a sua perfeita compreensão, e não aquelas que bem entenda o embargante, muito menos como meio transverso visando impugnar os fundamentos da decisão atacada.
11.	No mesmo sentido a jurisprudência dos tribunais pátrios, da qual reproduzo excerto do voto condutor da seguinte deliberação do egrégio STJ, a rememorar que os declaratórios:
" (...) objetivam expungir da decisão embargada, o vício da omissão, entendida como aquela advinda do próprio julgado e prejudicial à compreensão de causa, e não aquela que entenda o embargante, ainda mais como meio transverso a impugnar os fundamentos da decisão recorrida." (STJ, EDcl REsp 351490, DJ 23/09/2002) .
12.	Essa compreensão é também do egrégio Supremo Tribunal Federal (STF) , consoante se extrai do seguinte julgado daquela Corte Maior:
"EMENTA: EMBARGOS DE DECLARAÇÃO NO RECURSO ORDINÁRIO EM HABEAS CORPUS. PENAL E PROCESSUAL PENAL. INEXISTÊNCIA DE OBSCURIDADE, CONTRADIÇÃO OU OMISSÃO. AUSÊNCIA DE VÍCIO APTO A ENSEJAR QUALQUER DAS HIPÓTESES DE CABIMENTO DOS EMBARGOS DE DECLARAÇÃO. PRETENSÃO DE REDISCUTIR MATÉRIA JÁ DECIDIDA. EFEITOS INFRINGENTES. IMPOSSIBILIDADE. EMBARGOS DECLARATÓRIOS DESPROVIDOS. 
1. Os embargos de declaração são cabíveis quando houver, na sentença ou no acórdão, obscuridade, contradição ou omissão. Inexistentes quaisquer desses vícios, não se pode falar em cabimento do recurso de embargos de declaração. 
2. A pretensão de rediscutir a matéria de fundo constante da impetração é inviável na via estreita dos embargos declaratórios, máxime quando inexiste nulidade processual a ser sanada. 
3. In casu, verifica-se que a pretensão do embargante é o rejulgamento da impetração, inviável na via estreita dos embargos declaratórios. 
4. Embargos declaratórios desprovidos.
 (Emb. Decl. no Recurso Ordinário em Habeas Corpus 121.103 Distrito Federal. Rel.: Min. LUIZ FUX. Julg. 31/5/2016 - destaquei) ".
13.	Complementando, resta assente nesta Corte de Contas que não há omissão apta ao acolhimento de embargos de declaração quando a matéria é enfrentada na instrução da unidade técnica que consta do relatório e integra as razões de decidir da deliberação embargada, bem assim, na hipótese de haver aspectos divergentes entre o encaminhamento por ela proposto e o que foi compreendido pelo julgador, quando tais questões são objeto de considerações específicas. Nessa linha os Acórdãos 463/2007, 1.861/2009, 3.111/2014, 302/2015, 2.309/2015, e 294/2016, do Plenário; 1.576/2007, 663/2008, 5.589/2009, 3.339/2013, e 131/2015, da 1ª Câmara; e 268/2007, 133/2008 e 8.345/2016, da 2ª Câmara.
***
14.	Adotadas essas premissas, passo ao exame do mérito do recurso, registrando, desde logo, que rejeito os presentes embargos, por considerar inexistirem as contradições e obscuridades apontadas na peça recursal.
15.	Inicialmente, considero inexistente a contradição apontada na peça recursal nos termos a seguir:
"Por fim, pretende-se que seja sanada contradição com a jurisprudência firmemente consolidada nessa Corte de Contas, quando ocorreu o não conhecimento dos documentos apresentados como Agravo, considerando que a espécie recursal está contemplada no art. 289 do RI/TCU, sendo cabível em face de despacho que seja desfavorável à parte. Nesse caso, o simples fato de ser incluído em processo do TCU já representa um grande prejuízo a qualquer cidadão de bem, como foi o caso".
16.	A alegação dos embargantes de que o agravo está contemplado no art. 289 do Regimento Interno do TCU, sendo cabível em face de despacho desfavorável à parte, não merece acolhida por dois motivos essenciais: a uma, porque, no caso concreto, nas decisões agravadas efetivamente não houve deliberação desfavorável à parte, pelo contrário, questiona-se a ação da unidade técnica que definiu a relatoria do feito e determinou a citação dos responsáveis, em sede de delegação formal de competência do relator, ação processual que proporcionou aos responsáveis o chamamento ao processo para o exercício do direito constitucional do contraditório e da ampla defesa, vale dizer, milita em seu benefício; a dois, porque o art. 279 do Regimento Interno é explícito ao determinar que, ressalvada a hipótese de embargos de declaração, não cabe recurso da decisão que determinar a realização da citação, verbis:
"Art. 279. Ressalvada a hipótese de embargos de declaração, não cabe recurso de decisão que rejeitar alegações de defesa, converter processo em tomada de contas especial ou determinar sua instauração, ou ainda que determinar a realização de citação, audiência, diligência ou fiscalização".  (Grifei) .
17.	Passo a discutir as demais alegações dos embargantes, de ocorrência de contradição e obscuridade no ato de designação do relator para o presente feito, para demonstrar a inocorrência das falhas apontadas.
18.	Em primeiro lugar, não assiste razão aos embargantes quando apontam contradição do Tribunal, no ato de distribuição deste feito à relatoria do Ministro Aroldo Cedraz, com fundamento no art. 41 da Resolução-TCU nº 259/2014, uma vez que o dispositivo mencionado regulamenta a situação de conversão de processo de fiscalização em Tomada de Contas Especial, o que não foi o caso destes autos.
19.	Com efeito, no presente caso, por intermédio do subitem 9.1 do Acórdão 23/2011-TCU-Plenário, o Tribunal determinou ao DNIT a instauração de processo de TCE, vide os exatos termos da deliberação:
"9.1. determinar ao Departamento Nacional de Infra-Estrutura de Transportes - DNIT, com base no art. 8º da Lei nº 8.443/92, no art. 197 do Regimento Interno e no art. 1º da IN-TCU nº 56/2007, que, se ainda não o fez, providencie a imediata instauração de processo de tomada de contas especial para apuração dos débitos decorrentes dos Contratos nº s 020/2002, 021/2002 e 023/2002, celebrados pelo Governo do Estado do Tocantins para a execução das obras de construção da BR-010, trecho divisa TO/MA - Aparecida do Rio Negro, a conta de recursos federais repassados por força do já denunciado Convênio TT-223/2003-00 (Nº SIAFI 494.101) , fixando o prazo máximo de 180 (cento e oitenta dias) para conclusão do procedimento e remessa do processo ao Tribunal, para exame e julgamento".
20.	E como se observa, o art. 41 da Resolução-TCU nº 259/2014 aplica-se aos casos de determinação do Tribunal de conversão do processo de fiscalização em TCE, verbis:
Art. 41.  Quando for determinada a conversão de processo em tomada de contas especial (TCE) , nos termos do art. 47 da Lei nº 8.443, de 16 de julho de 1992, c/c o art. 252 do Regimento Interno, a unidade técnica responsável pela instrução da TCE deverá autuar processo específico para esse fim, ao qual será apensado o processo originador.
 (...) 
§5°  O relator do processo originador ou seu sucessor ficará prevento em relação ao processo de TCE.  (grifei) .
21.	Ou seja, apenas nessa circunstância específica de conversão de processo em tomada de contas especial, no âmbito de atuação do próprio TCU, aplica-se o comando do §5º do referido art. 41, acima reproduzido, que, como visto, determina que o relator do processo originador ou seu sucessor ficará prevento em relação ao processo de TCE.
22.	Portanto, como acima demonstrado, o instituto da prevenção do relator, regulamentado no âmbito do TCU pela Resolução nº 259/2014, não se subsome à situação factual deste processo, não havendo que se falar em obscuridade ou contradição na decisão questionada.
23.	Igualmente, não assiste razão aos embargantes quando apontam a contradição consubstanciada em erro no cadastramento do processo pela unidade técnica e indicação do Ministério dos Transportes como unidade jurisdicionada, quando deveria ser Governo do Estado do Tocantins, segundo os embargantes "parte Convenente da apuração realizada no TCE".
24.	Na verdade, consultando os metadados do presente processo verifico que a Secex/TO realizou adequadamente o cadastramento do processo, Tomada de Contas Especial instaurada pelo Departamento Nacional de Infraestrutura dos Transportes (DNIT) , tendo como unidade jurisdicionada a Superintendência Regional do DNIT no Estado do Tocantins e consequente designação do relator, nos termos da Resolução-TCU nº 175/2008:
Art. 2º Para fins de distribuição, o momento do cadastramento da documentação na Secretaria do Tribunal define o relator.
§ 1° Cadastramento é o ato por meio do qual os dados constantes do documento são inseridos no Sistema de Gestão de Processos e Documentos do Tribunal.
25.	Ademais, o argumento utilizado pelos embargantes para justificar essa contradição na atuação do Tribunal apenas reforça a legitimidade daquele ato administrativo de designação do relator, porquanto "sendo que o presente processo de tomada de contas especial foi autuado 07/10/2016, quando o Ministério do Transportes integrava a lista de unidades jurisdicionadas n° 8, de responsabilidade do Ministro Aroldo Cedraz (depois Ministro Augusto Nardes) ".
26.	Com efeito, da Lista de Unidade Jurisdicionadas do Tribunal para o biênio 2015/2016 consta que o Ministério dos Transportes (e consequentemente o DNIT) encontra-se inserido na Lista nº 8, atribuída ao Ministro Aroldo Cedraz, a quem foi efetivamente consignada a relatoria do processo, nada havendo a se questionar em relação à providência adotada.
27.	O argumento dos embargantes de que o art. 18 da Resolução-TCU 175/2005 "determina que para distribuição de processos concernentes a recursos federais repassados por força de lei ou mediante convênio, acordo, ajuste, contrato de repasse ou outros instrumentos congêneres, os órgãos e entidades dos Estados, do Distrito Federal e dos Municípios equiparam-se às unidades jurisdicionadas e serão incluídos nas listas de que trata o artigo 5º", poderia ser admitido ante a literalidade da norma, entretanto, no caso concreto, a TCE foi instaurada pelo DNIT, havendo arrolado como responsáveis gestores da própria entidade e da Secretaria de Infraestrutura do Estado do Tocantins, tendo a unidade técnica complementado esses elementos com a inclusão no rol de responsáveis de gestores do Departamento de Estradas de Rodagem do Estado do Tocantins (Dertins) , bem como das empresas contratadas.
28.	Nesse contexto, considero apropriada ação da Secex/TO ao cadastrar o processo registrando como unidade jurisdicionada a Superintendência Regional do DNIT no Tocantins, que veio a definir a designação do relator, no caso o Ministro Aroldo Cedraz, então titular da LUJ nº 8.
29.	Por fim, informação adicional, a corroborar a tese de que o cadastramento da TCE não deveria se dar tendo como jurisdicionada exclusiva Órgãos do Governo do Estado de Tocantins, como sugerem os embargantes com fulcro no art. 18 da Resolução-TCU 175/2005, registro que o referido convênio foi denunciado pela Diretoria Colegiada do DNIT conforme informa a unidade técnica em instrução à peça nº 94 dos autos:
"4. O referido convênio foi celebrado em 22/12/2003 (peça 2, p. 35-43) e passou por prorrogações do prazo de vigência até ser denunciado pela Diretoria Colegiada do DNIT em 23/11/2010, após relato circunstanciado da Diretoria de Infraestrutura Rodoviária, sendo tal deliberação publicada no Diário Oficial da União em 24/11/2012 (Seção 3, p. 175) ".
30.	Adicionalmente, tendo em vista que os embargantes pleiteiam a nulidade dos procedimentos questionados, relevante registrar o disposto no art. 179 do Regimento Interno do TCU, dando conta de que eventual incompetência do relator não é causa de nulidade:
"Art. 177. Eventual incompetência do relator não é causa de nulidade dos atos por ele praticados."
Ante o exposto, voto por que o Tribunal adote o acórdão que ora submeto ao colegiado.
TCU, Sala das Sessões Ministro Luciano Brandão Alves de Souza, em 30 de julho de 2019.
Ministro JOÃO AUGUSTO RIBEIRO NARDES 
Relator